【裁判字號】    98,台上,275
【裁判日期】    980226
【裁判案由】    債務人異議之訴
【裁判全文】
最高法院民事判決              九十八年度台上字第二七五號
上  訴  人  甲○○
            乙  ○
            丙  ○
上 列一 人
法定代理人  癸○○
            子○○
上  訴  人  丁○○
法定代理人  丑○○
            寅○○
上  訴  人  戊○○
            己○○
            庚○○
            辛○○
上 列二 人
法定代理人  辰○○
            卯○○
共      同
訴訟代理人  簡長輝律師
被 上訴 人  壬○○
                      號
上列當事人間因債務人異議之訴再審事件，上訴人對於中華民國
九十七年二月二十二日台灣高等法院更審判決（九十七年度再更
(一)字第一號），提起上訴，本院判決如下：
    主  文
上訴駁回。
上訴訴訟費用由上訴人負擔。
    理  由
本件上訴人主張：上訴人甲○○前執其被繼承人巳○請求被上訴
人賠償新台幣（下同）三百萬元之確定勝訴判決，聲請台灣桃園
地方法院（下稱桃園地院）以九十三年度執字第一九五二一號執
行事件（下稱第一九五二一號執行事件），對被上訴人強制執行
後。被上訴人對伊所提起之債務人異議之訴，雖經原審於民國九
十五年九月十二日以九十五年度上字第四五八號（下稱原第二審
確定判決）判決伊敗訴確定。惟巳○之女午○○拋棄繼承後，應
由午○○之子未○○為巳○之法定繼承人。乃被上訴人未將之列
為共同被告，即提起債務人異議之訴，請求撤銷第一九五二一號
執行事件之執行程序，被告當事人之適格顯有欠缺。原第二審確
定判決未因此駁回被上訴人之訴，猶為伊敗訴之判決，有違民法
第一千一百五十一條、第八百三十一條準用同法第八百二十八條
第二項及民事訴訟法第二百四十九條第一項第六款之規定，其適
用法規顯有錯誤。又甲○○執巳○請求被上訴人賠償三百萬元之
勝訴確定判決為執行名義向桃園地院聲請強制執行，雖係以侵權
行為損害賠償請求權為訴訟標的，惟此與抵押權塗銷請求權不同
，該損害賠償請求債權成立後，即不受該抵押權塗銷登記之影響
。且該損害亦非塗銷抵押權登記所能彌補。故被上訴人雖嗣已塗
銷抵押權登記，伊繼承自巳○之侵權行為損害賠償債權並不因此
消滅。被上訴人並無為清償、提存等使其所負賠償債務消滅之行
為。原第二審確定判決卻認有強制執行法第十四條第一項所定消
滅伊請求之事由發生，撤銷第一九五二一號執行事件之執行程序
，其適用該強制執行法，亦有錯誤等情，爰依民事訴訟法第四百
九十六條第一項第一款之規定，提起再審之訴，求為廢棄原第二
審確定判決，並駁回被上訴人前程序第一審之訴之判決。
原審以：民事訴訟法第四百九十六條第一項但書規定：當事人已
依上訴主張其事由，或知其事由而不為主張者，不得提起再審之
訴。所稱已依上訴主張其事由，係指下級法院之判決具有再審理
由，當事人已依上訴程序主張其事由，而為上級法院判決所不採
而言。至所指知其事由而不主張，即當事人於言詞辯論終結前知
有再審事由而不提出主張之謂。本件上訴人雖主張其被繼承人巳
○之法定繼承人，原為其配偶甲○○及子女午○○、子○○、申
○○、卯○○、酉○○、丑○○（下稱午○○等人）。於午○○
等人均拋棄繼承，及子○○之長女戌○亦拋棄繼承情形下，應由
甲○○及次順位之繼承人即上訴人乙○、丙○、亥○○、戊○○
、己○○、辛○○、庚○○及午○○之子未○○為巳○之法定繼
承人。詎被上訴人提起債務人異議之訴，竟漏列未○○為該事件
之被告，原第二審確定判決未以當事人適格欠缺，駁回被上訴人
之訴，仍逕為伊敗訴之實體判決，其適用法規顯有錯誤云云。惟
查上訴人與午○○及未○○間，分別為母女與婆孫及姨甥、表兄
弟姐妹之關係。對於午○○尚有子未○○一人及於午○○拋棄繼
承後，未○○已成為巳○之法定繼承人，自難諉為不知。乃其於
被上訴人提起債務人異議之訴之際，即已知漏列未○○為共同被
告，其被告之適格已有所欠缺，除於事實審言詞辯論終結前不為
主張外，於上訴第三審時仍未置一詞，終遭最高法院以其上訴不
合法而以九十六年度台上字第九一四號裁定駁回其上訴確定後始
據以為再審之事由提起再審之訴，依上說明，顯屬不應准許。次
查上訴人巳○前對被上訴人提起請求塗銷抵押權登記等事件，其
先位聲明為：被上訴人與訴外人天○○○應將系爭本金最高限額
三百萬元之抵押權登記塗銷。備位聲明則為：被上訴人應給付巳
○三百萬元。而上開先位聲明請求塗銷抵押權登記部分，經桃園
地院七十九年度訴字第一二一二號、原審八十一年度上字第一七
八號及最高法院八十三年度台上字第一五七八號判決巳○敗訴確
定。雖巳○之備位聲明請求被上訴人賠償三百萬元部分，經原審
八十五年度上更(二)字第三七五號判決其勝訴，並經最高法院以八
十九年度台上字第一六七一號裁定駁回被上訴人之上訴而告確定
。惟依原審該更二審判決之理由可知被上訴人所以應賠償巳○三
百萬元，係因巳○請求塗銷抵押權登記之先位聲明已經判決敗訴
確定，其所有之不動產上因仍有被上訴人為天○○○設定之抵押
權登記存在，致價值有所減損，爰命被上訴人賠償該價值之減損
。茲巳○所有不動產上之系爭抵押權登記，於執行名義成立後，
既經被上訴人逕向地政機關申請塗銷，巳○所有不動產因該抵押
權之設定致減損價值之情形嗣已不存在。足見於被上訴人應賠償
巳○三百萬元之執行名義成立後，已有消滅巳○該損害賠償請求
之事由發生。原第二審確定判決因而依強制執行法第十四條第一
項之規定撤銷第一九五二一號執行事件之執行程序，經核亦無適
用法規顯有錯誤之情事。上訴人以原第二審確定判決有違反該強
制執行法規定為由，對之提起再審之訴，為無理由等詞，爰以判
決駁回上訴人再審之訴。按債務人異議之訴係債務人主張執行名
義所示之請求權與債權人在實體法上之權利現狀不符，請求以判
決排除執行名義之執行力為目的之訴訟為形成之訴，其訴訟標的
為請求排除不當執行之請求權。故債務人提起債務人異議之訴，
以強制執行之債權人為被告即屬適格之被告。查本件執行名義之
債權人雖為巳○，惟巳○死亡後，依一九五二一號執行事件影本
所示，係僅由其妻甲○○聲請強制執行。未○○並未列名為強制
執行之債權人。揆諸前揭說明，被上訴人提起債務人異議之訴，
縱未將未○○併列為被告，其被告當事人並無不適格。上訴人以
原第二審確定判決之當事人不適格為由提起再審之訴即為無理由
，不應准許。原判決雖認原第二審確定判決被告之適格有所欠缺
，但依民事訴訟法第四百九十六條第一項但書之規定已不得主張
，而認上訴人再審之訴為無理由，其理由固有不同，惟結論並無
二致，仍非不可維持。上訴論旨，仍執陳詞，指摘原判決不當，
求予廢棄，非有理由。
據上論結，本件上訴為無理由。依民事訴訟法第四百八十一條、
第四百四十九條第二項、第七十八條，判決如主文。
中    華    民    國  九十八  年    二    月  二十六  日
                      最高法院民事第四庭
                          審判長法官  許  朝  雄
                                法官  陳  淑  敏
                                法官  鄭  玉  山
                                法官  黃  義  豐
                                法官  袁  靜  文
      本件正本證明與原本無異
                                      書  記  官
中    華    民    國  九十八  年    三    月   十一   日
                                                      Ｑ


司法院資訊處製作；財團法人民間司法改革基金會備份。
